【裁判字號】    89,上易,1174
【裁判日期】    890526
【裁判案由】    違反著作權法
【裁判全文】
臺灣高等法院高雄分院刑事判決    八十九年度上易字第一一七四號
    上訴人即
    被    告  乙○○○
右列上訴人因違反著作權法案件，不服臺灣屏東地方法院八十九年度易字第一五八號
中華民國八十九年五月二十六日第一審判決（起訴案號臺灣屏東地方法院檢察署八十
八年度偵字第四八五八號），本院判決如左：
        主  文
原判決撤銷。
乙○○○被訴侵害「你快樂所以我快樂」、「站在高崗上」著作權部分無罪；被訴侵
害「我也不想這樣」著作權部分公訴不受理。
        理  由
一、公訴意旨略以被告乙○○○基於概括之犯意，自民國八十八年三月間起，在屏東
    縣潮州鎮中山三巷十二號，經營大廟邊卡拉ＯＫ店，並在店內陳列其所購買之點
    將家企業股份有限公司製造之電腦伴唱機一台，供客人投新台幣十元後，點選該
    伴唱機內之歌曲演唱而公開演出伴唱機內之歌曲音樂著作。乙○○○明知其購買
    之上揭電腦伴唱機僅供家庭使用，且明知該電腦伴唱機內包括「站在高崗上」、
    「我也不想這樣」、「你快樂所以我快樂」（以上三首歌曲之公開演出權，由香
    港商百代著作權代理股份有限公司台灣分公司專屬授權予甲○○○股份有限公司
    ，以下分別簡稱香港商百代公司台灣分公司及美華公司）等歌曲，並未取得公開
    演出之授權，若欲在公開場所供人演唱公開演出，應事先得著作權人之同意，取
    得授權後始得在公開場所公開演出，竟仍連續在上址利用該台電腦伴唱機，公開
    上映上開二首歌曲，供不知情之客人觀賞點唱，向店內現場之不特定客人傳達該
    三首音樂著作內容，侵害美華公司就上揭三首音樂著作所享有之公開上映權。嗣
    於八十八年六月二十三日十八時二十分許，經警在上址內搜索查獲，並扣得乙○
    ○○所有之前揭電腦伴唱機一台、點歌簿一本，經美華公司告訴後，認被告涉有
    著作權法第九十二條之罪嫌。
二、公訴意旨認被告涉有著作權法第九十二條之罪嫌，係以「站在高崗上」、「我也
    不想這樣」、「你快樂所以我快樂」三首歌曲，係美華公司享有專屬公開演出權
    ，有美華公司提出之著作財產權專屬授權證明書可憑，另上開三首歌曲確收錄於
    被告之點歌本內，有點歌本可憑，而被告陳列電腦伴唱機營業已有三個月之外，
    因此，足認上揭三首歌曲確有被點選演唱之事實為其論據。
三、訊據被告乙○○○，坦承在其經營之卡拉ＯＫ店內，陳列上揭電腦點唱機一台，
    供客人點選該點唱機內之歌曲演唱，惟辯稱：「客人都沒有點唱這幾首歌，而且
    點唱（將）家公司跟我們說這都是合法的，可以讓客人點唱」云云。
四、按犯罪事實應依證據認定之，無證據不得推定其犯罪事實；不能證明被告犯罪者
    ，應諭知無罪之判決，刑事訴訟法第一百五十四條、第三百零一條第一項分別定
    有明文。次按事實之認定，應憑證據，如未能發現相當證據，或證據不足以證明
    ，自不能以推測或擬制之方法，以為裁判基礎；又認定不利於被告之事實，須依
    積極證據，茍積極證據不足為不利於被告事實之認定時，即應為有利於被告之認
    定，更不必有何有利之證據；又按告訴人之告訴，係以使被告受有刑事追訴為目
    的，是其陳述是否與事實相符，仍應調查其他證據以資審認；而認定犯罪事實應
    依證據，為刑事訴訟法所明定，故被告否認犯罪事實所持之辯解，縱屬不能成立
    ，仍非有積極證據足以證明其犯罪行為，不能遽為有罪之認定，亦有最高法院三
    十年上字第八一六號、三十年上字第一八三一號、四十年台上字第八六號、五十
    二年台上字第一三００號判例意旨可資參照。
五、經查：
（一）該首「你快樂所以我快樂」、「站在高岡上」歌曲係由著作財產權人之百代公
      司授權美華公司，美華公司享有前開音樂之重製權、公開播送、公開演出權、
      改作、編輯權、出租權，並得對侵害其權利者，以被害人身分提起民、刑訴訟
      權，有著作財產權專屬授權証明書、著作財產權讓與證明書影本乙份在卷可稽
      。而點將家公司，取得「你快樂所以我快樂」歌曲之電腦伴唱機重製權，係自
      原著作財產權人百代公司取得其百分之五十之授權，惟僅得限供家庭用，而不
      得供營業使用，亦有同意書乙份在卷可按，另百分之五十之電腦伴唱機重製權
      ，得取自一間製作有限公司（下簡稱一間公司）之授權，惟雙方所簽訂之音樂
      使用同意合約書，則未約定是否限供家庭用，依此可知，點將家公司生產之電
      腦伴唱機就前開歌曲，既未取得百代公司得公開播放之授權，自不得供為營業
      用之電腦伴唱機使用，縱點將家公司將該歌曲已放入營業用之電腦伴唱機內，
      惟向點將家公司購買電腦伴唱機之個人或公司，在未取得公開播映證之前，亦
      不得將前開歌曲供公開播映或營業使用，亦洵屬當然。
（二）又現市場上音樂歌曲是否得公開播映，攸關音樂著作權人或取得其授權人之權
      益甚鉅，該音樂著作財產權者，於授權該音樂財產權時，均在契約中明定其授
      權利用之地域、時間、利用之方法，在授權得重製於電腦伴唱機時，對該音樂
      著作權經重製後得否供營業公開播映，抑僅得供家庭使用，亦均於契約嚴加規
      定，本件點將家公司與一間公司間所簽訂之音樂使用同意合約書內，僅約定「
      乙方（即點將家企業）僅能以影音同步之伴唱產品之重製」，並未約定一間公
      司授權點將家公司前開二首歌曲之著作財產權是否得供營業用，依著作權法第
      六十七條第一項規定：「著作權人得授權他人利用著作，其授權利用之地域、
      時間、內容、利用之方法或其他事項，依當事人之約定，其約定不明之部分，
      推定為未授權。」則點將家公司在與一間公司簽訂該音樂使用同意合約書時。
      既未約定該電腦伴唱機重製權是否得供營業用與否，即屬該條第一項所謂之「
      其約定不明部分」，依法即應推定為未經授權得供營業用，僅得限供家庭用，
      洵無疑義，依此，點將家公司對前開歌曲，應未取得著作財產權人得供營業公
      開播映之權利。縱點將家公司將該歌曲已放入營業用之電腦伴唱機內，惟向點
      將家公司購買電腦伴唱機之個人或公司，在未取得公開播映證之前，亦不得將
      前開歌曲供公開播映或營業使用，亦洵屬當然。從而被告辯稱其向點唱家公司
      購買伴唱機，點唱（將）家公司跟我們說這都是合法的，可以讓客人點唱云云
      ，固經點唱家法務人員供承確曾告訴被告上開言詞屬實，但被告亦未因而取得
      上開歌曲之公開播映之權，至為灼然。
（三）惟按我國刑事訴訟採取證據裁判主義，亦即犯罪事實應依證據認定之，如未能
      發現相當證據，或證據不足以證明，不能以推測或擬制之方法，以為裁判基礎
      ，茍積極證據不足為不利於被告事實之認定時，即應為有利於被告之認定。查
      著作權法第九十二條關於侵害他人著作財產權之刑事處罰規定，乃屬「實害犯
      」，必有實際之侵害行為，而侵害他人之著作財產權，始克成立該罪，此觀諸
      著作權法第九十二條第一項規定：擅自以公開口述、公開播送、公開上映、公
      開演出、公開展示、改作、出租或其他方法侵害他人之著作財產權者，處三年
      以下有期徒刑，得併科新臺幣十五萬元以下罰金」自明。本件被告乙○○○固
      承認有於上開時地擺設該灌錄有上開「你快樂所以我快樂」、「站在高崗上」
      歌曲之電腦伴唱機被查獲的事實，惟均堅決否認涉有著作權法第九十二條之犯
      行，辯稱：並無客人點播上開三首歌曲「公開演出」等語。查本件被告乙○○
      ○於上開時地擺設之上開電腦伴唱機內灌錄之歌曲多達數千首，此有歌曲目錄
      本即俗稱之點歌本扣案足憑，而系爭歌曲僅屬其中二首，比例上不足千分之一
      ，點出播放機率微乎其微，且告訴人美華公司代理人彭安邦會同警方搜索時，
      並無客人在場點播上開三首歌曲公開演出，此有照片幀附於警卷足憑，且乏其
      他積極證據可資審認其陳述與事實相符，自不足據為認定被告乙○○○犯罪之
      依據。此外遍查全卷復無被告乙○○○有「公開演出」著作財產權屬告訴人美
      華公司之「你快樂所以我快樂」、「站在高崗上」該首詞曲音樂著作之積極證
      據。顯難遽以被告乙○○○有擺設之上開電腦伴唱機之事實，即擬制、推定必
      有不特定之客人公開演出「你快樂所以我快樂」、「站在高崗上」該首詞曲「
      音樂著作」。就此部分自應為無罪之諭知。
六、復按告訴乃論之罪，未經告訴者而提起公訴者，應為不受理之諭知，刑事訴訟法
    三百零三條第三款定有明文。又著作權法第十九二條須告訴乃論同法第一百條定
    有明文。經查告訴人華美公司之代理人彭安邦於警訊時供稱「（你所指享有著作
    權益的歌曲為何？）是國語歌曲悶、及你快樂所以我快樂與台語歌曲心酸講無話
    三首」、「（是何人未經美華公司同意公開播放何歌曲？）是屏東縣潮州鎮中山
    三巷十二號大廟邊卡拉０ｋ：：公開播放本公司著作權之悶、你快樂所以我快樂
    、心酸講無話、站在高岡上等歌曲」，其所提提出告訴委任狀上亦僅記載「為大
    廟邊卡拉ｏｋ之負責人等侵害悶、你快樂所以我快樂、心酸講無話、站在高岡上
    等首歌曲之伴唱著作物：：依法取締並提起刑事告訴，並未對「我也不想這樣」
    該首歌曲提出告訴至為明顯，雖美華公司代理人於原審審理中提及該公司欲行告
    訴者為「你快樂所以我快樂」、「我也不想這樣」．「悶」、「心酸講無話」，
    惟其並非向有「偵查權」人提起告訴，是公訴人就「我也不想樣」該首歌曲提起
    公訴，該部分應屬未經告訴人提出告訴，應為不受理之諭知。
七、原審未予詳酌，遽以被告「長期以該伴唱機供不特定之客人公開演唱之行為，即
    應認足以推論於該期間曾有客人點唱該歌曲而公開演出之」，而以擬制、推定之
    方法認被告乙○○○罪證明確，予以論罪科刑，顯有違證據裁判主義，自有未洽
    。被告乙○○○上訴意旨，否認犯罪，指摘原判決不當，為有理由，自應由本院
    將原判決撤銷改判，另分別為被告乙○○○無罪及不受理之諭知。
據上論結，應依刑事訴訟法第三百六十九條第一項前段、第三百六十四條、第三百零
一條第一項、第三百零三條第三款，判決如主文。
本案經檢察官陳國全到庭執行職務。
中    華    民    國      九十      年        一      月    三十一  日
                              臺灣高等法院高雄分院刑事第五庭
                                  審判長法官  吳水木
                                        法官  洪慶鐘
                                        法官  趙文淵
右正本證明與原本無異。
不得上訴。
                                      書記官  高惠珠
中    華    民    國      九十      年       二       月      二    日
                                                                    Ｄ


司法院資訊處製作；財團法人民間司法改革基金會備份。
